臺灣高等法院民事判決　　　　　　　　 94年度上易字第598號
上　訴　人　丙○○
訴訟代理人　李勇三律師
被 上訴 人　金聖元有限公司
法定代理人　林政村
被 上訴 人　丁○○
被 上訴 人　臺陽股份有限公司
法定代理人　顏惠忠
被 上訴 人　甲○○
兼 上 一人
訴訟代理人　乙○○
上列當事人間返還房屋事件，上訴人對於中華民國94年5月20日
臺灣基隆地方法院93年度訴字第413號第一審判決提起上訴，本
院於94年12月13日言詞辯論終結，判決如下：
    主      文
原判決關於駁回上訴人後開第二項之訴，暨該訴訟費用部分均廢
棄。
被上訴人甲○○、乙○○應將坐落臺北縣平溪鄉○○段白石腳小
段43、43-10地號上如土地複丈成果圖編號A部分門牌號碼為臺北
縣平溪鄉白石村中埔132號房屋遷讓返還被上訴人臺陽股份有限
公司，再由臺陽股份有限公司交付給被上訴人丁○○，再由被上
訴人丁○○交付給被上訴人金聖元有限公司，再由被上訴人金聖
元有限公司交付給上訴人。
第一審（除確定部分外）、第二審訴訟費用由被上訴人負擔。
    事實及理由
一被上訴人金聖元有限公司（下稱金聖元公司）、丁○○、臺陽
  股份有限公司（下稱臺陽公司）經合法通知，未於言詞辯論期
  日到場，核無民事訴訟法第386條所列各款情形，應准上訴人
  之聲請，由其一造辯論而為判決。
二上訴人起訴主張：坐落於臺北縣平溪鄉○○段白石腳小段43、
  43-10地號土地（下稱43號、43-10號土地）上如土地複丈成果
  圖所示A、E、F、G、C部分，門牌號碼分別為臺北縣平溪鄉白
  石村中埔132、118、119、120號及無門牌號碼之建物，原屬被
  上訴人臺陽公司興建作為員工宿舍之用，臺陽公司將43地號土
  地連同上開建物一併出售與被上訴人丁○○，丁○○再將之讓
  售與金聖元公司，嗣再由金聖元公司將之一併讓售與上訴人。
  被上訴人甲○○、乙○○無權占用其中A部分建物（下稱系爭
  房屋），迭經催促遷讓交還系爭房屋，未獲置理。爰依買賣關
  係、代位關係及臺陽公司之所有物返還請求權，求為命甲○○
  、乙○○將坐落43號、43-10號上如土地複丈成果圖編號A部分
  系爭房屋遷讓返還臺陽公司，再由臺陽公司交付給丁○○，再
  由丁○○交付給金聖元公司，再由金聖元公司交付給上訴人之
  判決。被上訴人甲○○、乙○○則以：伊等不否認使用系爭房
  屋，惟系爭房屋前身雖為臺陽公司宿舍，但因年久失修倒塌，
  屋頂部分由訴外人鄧文學所興建，乙○○則興建房屋四周的鐵
  皮牆，僅有面對大門左邊的矮磚牆屬舊建材之部分，是系爭房
  屋為乙○○原始起建，伊已取得所有權，臺陽公司已無所有權
  云云，資為抗辯。
三原審駁回上訴人就系爭房屋部分對金聖元公司、丁○○、臺陽
  公司、甲○○、乙○○之請求，上訴人提起上訴，聲明：
  (一)原判決不利於上訴人部分廢棄。
  (二)被上訴人甲○○、乙○○應將坐落43號、43-10號土地上如
    複丈成果圖編號A部分系爭房屋遷讓返還被上訴人臺陽公司
    ，再由臺陽公司交付給被上訴人丁○○，再由被上訴人丁○
    ○交付給被上訴人金聖元公司，再由被上訴人金聖元公司交
    付給上訴人。
  被上訴人金聖元公司、丁○○、臺陽公司受合法通知，未於言
  詞辯論期日到場，亦未提出任何書狀。
  被上訴人甲○○、乙○○則聲明：上訴駁回。
  （上訴人於原審就如土地複丈成果圖所示C、E、F、G房屋，依
  序請求共同被告鄭尾、闕成發、陳麗玉、黃查某分別將之遷讓
  返還臺陽公司，再由臺陽公司交付給丁○○，再由丁○○交付
  給金聖元公司，再由金聖元公司交付給上訴人，已獲勝訴確定
  ）。
四上訴人主張系爭房屋原為臺陽公司興建，作為員工宿舍使用之
  事實，為甲○○、乙○○所否認，辯稱系爭房屋已經其等重建
  而取得所有權，非屬臺陽公司所有云云。惟查其等於原審自認
  ：「（系爭房屋底部的牆是否原來磚造牆舖上水泥而成？）對
  」、「（系爭房屋倒塌前是否為臺陽的房子？）對」在卷（原
  審卷第154頁），參諸原審至現場履行勘驗之結果：「一系爭
  132 房屋面對大門左手邊高略一米二之矮牆為舊建材（磚頭）
  ，屋內有塗水泥，屋外能保留磚牆，右側面對馬路的擋土牆為
  牆面‧‧‧」（原審卷第238頁背面），顯見系爭房屋原確屬
  臺陽公司所有，雖經改建，然現存房屋底部之牆為原有磚造牆
  舖上水泥而成。再按不動產物權如非依法律行為而取得者，雖
  不以登記為取得所有權之要件，但其取得所有權之原因必須有
  相當之証明，否則無從認為有所有權之存在，是甲○○、乙○
  ○主張其等出資興建取得所有權者，自應由其負舉證之責。甲
  ○○、乙○○於原審93年12月29日言詞辯論期日自認：「（舊
  房子上面的木板建材發生什麼事？）年久失修倒塌，我是在十
  年前僱工加蓋鐵皮牆面及屋頂」（原審卷第154頁）。然乙○
  ○於88年4月23日始遷入系爭房屋，有其戶籍謄本可稽（本院
  卷第53頁），自不可能於10年前即83年即出資僱工加蓋系爭房
  屋。而甲○○、乙○○自認：「鄧文學是將屋頂掀掉重新鋪蓋
  。為了興建屋內有設鐵架屋頂，現存的屋頂是鄧文學所作。我
  所興建的部分就是四週的鐵皮牆。現存所餘舊建材的部分只有
  面對大門左邊的矮磚牆」（原審卷第221頁），是系爭房屋縱
  有加蓋或修建、增建，亦大部分由鄧文學為之，乙○○所為僅
  係於四週加鐵皮牆而已。再鄧文學前為臺陽公司員工，雖將系
  爭房屋納稅義務人變更為其所有（原審卷第163頁），然其將
  系爭房屋屋頂掀掉重新舖蓋及屋內設鐵架屋頂之所為，既僅就
  屋頂部分為變動，應認係建築法第9條所指之修建，而該法第9
  條所指之修建，仍不失原建物之同一性，該修繕行為顯係將若
  干建材附合於原建物之上，修繕行為人依法不得取得原有建物
  之所有權，甲○○、乙○○之所為亦然。是甲○○、乙○○或
  鄧文學所修建、增建、加蓋之增建物、加蓋物均僅係附屬於原
  建物，顯非獨立之建築物，依添附法理，仍成為原建物之成分
  ，均歸原建物所有權人臺陽公司所有，甲○○、乙○○辯稱系
  爭房屋由其等重建取得所有權云云，即無足採，上訴人主張系
  爭房屋為臺陽公司所有之事實，堪認為實在。
五按債務人怠於行使其權利時，債權人因保全債權，得以自己之
  名義，行使其權利，民法第242條本文規定甚明。而交付買賣
  標的物係出賣人之法定義務，不得特約免除，是不問買賣契約
  有無約定點交房屋，出賣人均須負交付買賣標的物之義務。經
  查，系爭房屋業據臺陽公司連同43號土地出賣於丁○○，再由
  丁○○出賣於金聖元公司，再由金聖元公司讓售予上訴人之事
  實，有土地房屋買賣契約書、土地登記簿在卷可稽（原審卷12
  -15,28,273,274頁），另臺陽公司、丁○○、金聖元公司經合
  法通知，就其等間上開遞將系爭房屋連同43號土地出售之事實
  未到場或提出任何書狀爭執，依民事訴訟法第280條第3項本文
  之規定，堪認為上開事實為實在。而依買賣關係，上訴人對於
  金聖元公司、金聖元公司對於丁○○、丁○○對於臺陽公司均
  有交付前揭房屋之請求權，但因臺陽公司、丁○○、金聖元公
  司怠於行使權利，致上訴人未能依買賣關係取得房屋之占有，
  權利自受有侵害，參諸前開規定及說明，上訴人依買賣關係及
  臺陽公司之所有物返還請求權，代位臺陽公司、丁○○及金聖
  元公司向甲○○、乙○○某行使所有物返還請求權，於法有據
  。
六綜上所述，上訴人本於買賣、代位及所有物返還請求權等法律
  關係，請求被上訴人甲○○、乙○○應將坐落43號、43-10號
  土地如複丈成果圖編號A部分系爭房屋遷讓返還被上訴人臺陽
  公司，再由臺陽公司交付給被上訴人丁○○，再由丁○○交付
  給被上訴人金聖元公司，再由金聖元公司交付給上訴人，於法
  有據，應予准許。原審駁回上訴人此部分之請求，尚有未洽，
  上訴意旨指摘此部分原判決不當，求予廢棄改判，為有理由，
  應由本院予以廢棄，改判如主文第2項所示。
七本件因事證已臻明確，兩造其餘攻擊、防禦方法及所為之立證
  ，與判決之結果不生若何影響，無庸再逐一予以論究；又本件
  所命給付，被上訴人上訴第三審所得受之利益未逾150萬元，
  不得上訴第三審，本院判決後已告確定，故雖系爭房屋現值
  13,600元（原審卷第163頁）、上訴人陳報訴訟標的價額
  200,000元（本院卷第7頁），均無庸依民事訴訟法第389條第1
  項第5款之規定職權宣告假執行，均合併敘明。
據上論結，本件上訴為有理由，依民事訴訟法第463條、第385條
第1項前段、第450條、第78條、第85條第1項前段，判決如主文
。
中　　華　　民　　國　　94　　年　　12　　月　　27　　日
　　　　　　　　　民事第十七庭審判長法  官  沈方維
                                    法  官  張競文
                                    法  官  湯美玉
正本係照原本作成。
不得上訴。
中　　華　　民　　國　　94　　年　　12　　月　　27　　日
　　　　　　　　　　　　　　　　　　書記官  賴淑真
